臺灣高等法院高雄分院刑事裁定
                                    110年度聲再字第121號
再審聲請人
即受判決人  蔡玉華



代  理  人  鍾韻聿律師
            吳建勛律師
上列聲請人即受判決人因違反公職人員選舉罷免法案件，對於本
院109年度選上訴字第1號，中華民國109年9月1日第二審確定判
決（原審案號：臺灣橋頭地方法院108年度選訴字第3號，起訴案
號：臺灣橋頭地方檢察署108年度選偵字第1號），聲請再審，本
院裁定如下：
    主  文
再審之聲請駁回。                                       
    理  由
一、聲請意旨如附件刑事再審聲請狀所載。
二、按再審制度，係為發現確實之事實真相，以實現公平正義，
    而於案件判決確定之後，另設救濟之特別管道，重在糾正原
    確定判決所認定之事實錯誤，但因不能排除某些人可能出於
    惡意或其他目的，利用此方式延宕、纏訟，有害判決之安定
    性，故立有嚴格之條件限制。刑事訴訟法第420條第1項第6
    款原規定：「因發現確實之新證據，足認受有罪判決之人應
    受無罪、免訴、免刑或輕於原判決所認罪名之判決者」，作
    為得聲請再審原因之一項類型，司法實務上認為該證據，必
    須兼具新穎性（又稱新規性或嶄新性）及明確性（又稱確實
    性）二種要件，始克相當。晚近修正將上揭第一句文字，改
    為「因發現新事實、新證據，單獨或與先前之證據綜合判斷
    」，並增定第3項為：「第1項第6款之新事實或新證據，指
    判決確定前已存在或成立而未及調查斟酌，及判決確定後始
    存在或成立之事實、證據。」放寬其條件限制，承認「罪證
    有疑、利歸被告」原則，並非祇存在法院一般審判之中，而
    於判罪確定後之聲請再審，仍有適用，不再刻意要求受判決
    人（被告）與事證間關係之新穎性，而應著重於事證和法院
    間之關係，亦即祇要事證具有明確性，不管其出現係在判決
    確定之前或之後，亦無論係單獨（例如不在場證明、頂替證
    據、新鑑定報告或方法），或結合先前已經存在卷內之各項
    證據資料（我國現制採卷證併送主義，不同於日本，不生證
    據開示問題，理論上無檢察官故意隱匿有利被告證據之疑慮
    ），予以綜合判斷，若因此能產生合理之懷疑，而有足以推
    翻原確定判決所認事實之蓋然性，即已該當。申言之，各項
    新、舊證據綜合判斷結果，不以獲致原確定判決所認定之犯
    罪事實，應是不存在或較輕微之確實心證為必要，而僅以基
    於合理、正當之理由，懷疑原已確認之犯罪事實並不實在，
    可能影響判決之結果或本旨為已足。縱然如此，不必至鐵定
    翻案、毫無疑問之程度；但反面言之，倘無法產生合理懷疑
    ，不足以動搖原確定判決所認定之事實者，仍非法之所許。
    至於事證是否符合明確性之法定要件，其認定當受客觀存在
    之經驗法則、論理法則所支配。又同法第421條關於不得上
    訴於第三審法院之案件，就足以影響判決之重要證據漏未審
    酌，得聲請再審之規定，雖然未同時配合修正，且其中「重
    要證據」之法文和上揭新事證之規範文字不同，但涵義其實
    無異，應為相同之解釋；從而，聲請人依憑其片面、主觀所
    主張之證據，無論新、舊、單獨或結合其他卷存證據觀察，
    綜合判斷之評價結果，如客觀上尚難認為足以動搖第二審確
    定判決所認定之事實者，同無准許再審之餘地（最高法院10
    4年度台抗字第125號裁判要旨參照）。
三、經查：
  ㈠聲請人蔡玉華（下稱聲請人）經本院109年度選上訴字第1號
    判決認與鍾福再、張淑玲及原審共同被告林文銀，共同犯公
    職人員選舉罷免法第99條第1項之交付賄賂罪，係以：㈠聲請
    人於警偵訊及原審審理時，不否認其於民國107年11月20日
    中午某時許，在其住處與被告林文銀、張淑玲飲酒時，被告
    鍾福再曾至其住處，俟被告鍾福再離去後，其陪同被告林文
    銀、張淑玲至許秋香、潘秀里、徐若芸等人住處拜訪，並在
    途中與鄧國欽相遇之事實。㈡證人即共同被告鍾福再、林文
    銀、張文玲於警詢、偵查、審理時，證人即共同被告林文銀
    於偵查中、原審準備程序及審理時證述明確。㈢徐若芸於警
    偵訊、證人許秋香、鄧國欽、潘秀里於警偵訊及原審審理時
    之證述。復有㈣高雄市選舉委員會108年2月1日高市選一字第
    1080000242號函附之候選人抽定一覽表、107年11月4日第3
    屆市長、市議員、里長選舉高雄市選舉人名冊、證人許秋香
    、潘秀里、鄧國欽、徐若芸提出予警方扣案之現金、競選宣
    傳單2張之扣押筆錄、扣押物品目錄表、扣押物品清單、贓
    證物款收據、扣案物照片、潘秀里住處之Google街景圖、許
    秋香於原審審理時當庭手繪位置圖、林文銀於原審準備程序
    中提出予原審扣案之現金在卷可佐。經核其證據之取捨及證
    明力之判斷，於法均無不合，從形式上觀察，原確定判決認
    事用法並無違誤之情。
  ㈡經查：
　1.聲請意旨主張：聲請狀2.⑴就證人徐若芸證據能力之爭執；2
    .⑵主張證人林文銀偵查中之證述前後反覆不一，原確定判決
    僅擷取對聲請人不利部分之供述，作為被告論罪之憑據，而
    未審酌張淑玲於第一審審理時，對聲請人有利之證詞，且未
    說明不予採納之理由，遽認聲請人確有聞及鍾福再及林文銀
    交付賄選款項之對話內容，而認定聲請人與其等有犯意聯絡
    及行為分擔，而為不利於聲請人之認定，自有理由不備之違
    失；2.⑶原確定判決認定聲請人有共同行賄許秋香部分，許
    秋香之證詞都是使用推測之語氣或直接以否定語氣回答，故
    許秋香之證詞根本無法佐證聲請人有親眼目睹張淑玲交付新
    臺幣（下同）2000元款之事實，因此在乏其他積極客觀證據
    可證明聲請人確實有聞及張淑玲與許秋香之談話內容及親眼
    目睹張淑玲交付2000元賄款之行為，尚難僅憑許秋香之推測
    之詞，作不利於聲請人之認定，更何況。聲請人當日有大量
    飲用啤酒，注意力本較平時不集中，聲請人當時正在與許秋
    香之貓玩樂，是否看見張淑玲交付2000元賄款予許秋香，自
    非無疑，原確定判決就此有利於聲請人之證詞未予採納，且
    未說明不予採納之理由，而為不利於聲請人之認定，有判決
    不備理由之違失，及認定事實不憑證據之違背法令情事；2.
    ⑷原確定判決認聲請人共同行賄徐劉平妹部分，從徐劉平妹
    之女徐若芸之證述可知，當日交付賄款之人為張淑玲，聲請
    人並未參與任何犯罪或實行交付賄賂罪構成要件之行為，且
    因張淑玲交付賄款予徐若芸時，除刻意至其身旁告知徐若芸
    外，另刻意將錢摺起來連同文宣置以掩人耳目，是聲請人主
    觀上不知悉張淑玲當日是否有交付賄款予徐若芸，而不具備
    行賄之犯意聯絡，然原確定判決就張淑玲、徐若芸有利於聲
    請人之證詞未予斟酌，亦未說明不予採納之理由，自有判決
    不備之違失；2.⑸原確定判決認定聲請人有共同行賄鄧國欽
    部分，張淑玲交付賄款時，特別靠近鄧國欽之身體，直接將
    賄款放入鄧國欽口袋，刻意遮掩，聲請人根本難以看到張淑
    玲有交付賄款之動作，然原確定判決就證人鄧國欽及張淑玲
    有利於聲請人之證述，均未斟酌，亦未說明不予採納之理由
    ，認聲請人有行賄買票之犯意聯絡及行為分擔，而為不利於
    聲請人之認定，自有判決理由不備之違失等情。經查，聲請
    意旨上開主張，業據原確定判決理由欄敘明（見原確定判決
    第7頁至第8頁之壹、二、㈠1.《2.⑴有關徐若芸警詢陳述之證
    據能力部分》、第14至15頁之貳、二、㈡1.《有關鍾福再於107
    年11月20日在聲請人住處交付3萬元予林文銀，聲請人是否
    知情部分》、第15至19頁之貳、二、㈡2.⑴《許秋香部分》、⑶《
    鄧國欽部分》、⑷《徐劉平妹部分》、1.、3.《就證人林文銀、
    張淑玲於原確定判決第一審審理時所為有利於聲請人證述不
    可採部分》)。足徵聲請人此部分主張，業經原確定判決調查
    審認，而不足以影響聲請人有罪之認定。
  2.聲請人主張原確定判決有理由矛盾之違法，是其判決當然違
    背法令：⑴張淑玲警詢業經本院前審審理勘驗，製有勘驗筆
    錄，原確定判決竟僅謂：經本院勘驗張淑玲警詢光碟，張淑
    玲於警詢並未供述蔡玉華不知行賄買票等情，除未敘述為何
    不得作為有利於聲請人之認定，而有判決不備之違法外，且
    其認定顯與上開勘驗筆錄之結果不同，並有認事實不憑證據
    之違失；⑵原確定判決以聲請人於許秋香之住處，有向許秋
    香表示：支持鍾福再等語，惟聲請人於當日本就是出於為鍾
    福再競選拉票之目的，偕同林文銀及張淑玲至寶來各選民住
    處，拜訪選民，故該對話內容，自不違反一般拜票時之對話
    場景，原確定判決竟自行將之解讀為「聲請人主觀上知悉林
    文銀及張淑玲係出於買票之犯意而與許秋香為上開對話」，
    為不利於聲請人之認定，其事實之認定及理由之敘述不一致
    ，自有判決理由矛盾之違誤；⑶原確定判決認定聲請人行賄
    許秋香之事實為張淑玲交付賄款時，聲請人有親眼目睹張淑
    玲交付賄款並同時向許秋香表示請求支持鍾福再，然張淑玲
    當日交付賄款時，聲請人正與許秋香的貓玩耍，且聲請人係
    於要離開許秋香的住處時，即於張淑玲交付賄款後，始向許
    秋香表示支持鍾福再，故原確定判決此部分非僅有事實理由
    矛盾之違誤，亦有認定事實不憑證據之違失；⑷原確定判決
    認定聲請人於林文銀向鄧國欽表示要支持鍾福再時，聲請人
    有在場聽聞，故而推論聲請人主觀上有與林文銀、張淑玲有
    為鍾福再行買票之犯意聯絡，惟聲請人於案發當日本就是出
    於為鍾福再競選拉票之目的，偕同林文銀及張淑玲至寶來各
    選民住處，拜訪選民，因此其等對話本就會提及有關支持鍾
    福再、詢問家中幾票、是否有其餘投票權人一同支持鍾福再
    之談論話題，此並不違反拜票時之對話場景，因此，縱聲請
    人在現場聞及如鄧國欽回答其家有3票時，林文銀即請鄧國
    欽投票給4號候選人等語，乃助選時在正常不過之對話，實
    不足以證明聲請人有原確定判決所認定之主觀犯意聯絡，故
    原確定判決竟自行將之解讀為「聲請人主觀上知悉林文銀及
    張淑玲係出於買票之犯意而與鄧國欽為上開對話」，為不利
    於聲請人之認定，其理由之記載顯互相齟齬，而有判決理由
    矛盾之違誤；⑸原確定判決認定聲請人有共同行賄潘秀里部
    分，無非係引用潘秀里於偵查中及本院前審之證述，為認定
    聲請人有罪之憑據，然聲請人無見聞張淑玲行賄之場景，又
    聲請人於案發當日本就是出於為鍾福再競選拉票之目的，偕
    同林文銀及張淑玲至寶來各選民住處，拜訪選民，因此其等
    對話本就會提及有關支持鍾福再、詢問家中幾票、是否有其
    餘投票權人一同支持鍾福再之談論話題，此並不違反拜票時
    之對話場景，因此林文銀於聲請人在場時，曾向潘秀里表示
    支持鍾福再或詢問潘秀里家裡有幾票，實不違常情，原確定
    判決在無其他客觀證據可證明聲請人有親眼看到張淑玲交付
    賄款之行為，單憑林文銀與鄧國欽（應係潘秀里之誤載）拜
    票時，聲請人有在場聽聞其2人之上開對話內容，即推論聲
    請人主觀上有與林文銀、張淑玲合謀並同意一起向證人潘秀
    里買票犯意，應有認定事實不憑證據之違失，又原確定判決
    自行解讀「聲請人與其他被告有犯意聯絡及行為分擔」，而
    為不利於聲請人之認定，亦有事實及理由矛盾之違誤等情；
    ⑹聲請人在客觀上所為已難認係出於為自己犯罪之意思，況
    於本案中，究竟要向何人買票，明顯由林文銀決定，由此顯
    難認聲請人與林文銀張淑玲及鍾福再間，有共同犯意之聯絡
    ，復查，聲請人無因此獲得任何經濟上利益，則聲請人基於
    情誼，單純受林文銀之託，而「幫忙帶路」之行為，何以有
    以自己犯罪之意思，交付賄款予他人之動機？顯見聲請人僅
    係以幫助他人犯罪之意思，參與犯罪構成要件以外之行為，
    對林文銀之犯行，給予助力，自應論以幫助犯，原確定判決
    認定為共同正犯，此部分顯與其理由說明不一致，而有判決
    理由矛盾及認定事實不憑證據之違背法令情事等情。聲請意
    旨既認原確定判決上開認定，違背刑事訴訟法第379條第14
    款後段規定，其判決當然違背法令（見聲請意旨第14頁），
    則上開意旨主張，即與前所論述聲請再審之要件不合，應依
    非常上訴程序救濟，是聲請意旨此部分主張，為不可採。
　3.聲請意旨又主張證人徐若芸警詢陳述既不具特信性，應無證
    據能力，自不得作為認定聲請人犯罪之依據，因此，原確定
    判決就聲請人共同行賄徐劉平妹部分，採用無證據能力之證
    據，顯有判決不適用法則之不當等情，此部分聲請意旨，亦
    屬非常上訴之範疇，聲請意旨此部分主張，尚無可採。
　4.代理人於本院調查時，表示張淑玲之警詢光碟為本件之新證
    據云云（見本院卷第440頁）。惟查，原確定判決非僅以證
    人張淑玲警詢之陳述，為認定聲請人犯本罪之惟一證據，已
    如前述。又本院前審於109年7月14日勘驗張淑玲之警詢光碟
    （見本院卷第455至473頁），僅勘驗鍾福再前往聲請人之住
    處，交付3萬元予林文銀，林文銀再交予張淑玲部分後，3人
    共同前往找許秋香部分（見本院卷第465至469頁），而依勘
    驗結果之記載，張淑玲於該次警詢時稱：張淑玲、林文銀於
    107年11月20日，在聲請人家聊天，鍾福再去聲請人家，把3
    萬元交給林文銀，林文銀再將該3萬元交予張淑玲，之後張
    淑玲、林文銀及聲請人就都出去了，我先生（即林文銀）說
    走，叫我分給別人，第1站就去許秋香她家等語（見本院卷
    第416至420頁），亦即依張淑玲上開警詢之陳述，其在聲請
    人家期間，於收受由鍾福再所轉交之3萬元後，林文銀要聲
    請人、張淑玲走，並叫張淑玲將錢分給別人，至為明確。且
    張淑玲於該次警詢係稱：我沒有聽到這些（指3萬元）就是
    要向人買票的錢等語（見本院卷第469頁），但其確實自林
    文銀手中接過鍾福再所交予林文銀之3萬元，林文銀並說要
    這些錢分給別人，且林文銀於鍾福再離開聲請人住處後，即
    與張淑玲及聲請人即一起前往許秋香住處，又原確定判決已
    認定張淑玲、林文銀確實有將取自鍾福再之3萬元，向有投
    票權之許秋香等人賄選買票。是代理人以張淑玲上開警詢光
    碟為新證據，並據以主張：張淑玲在該日的警詢筆錄明顯稱
    鍾福再當天根本沒有交代林文銀3萬元為買票的錢，所以聲
    請人不可能知悉有賄選的情事，此證據是有利於聲請人的，
    原審法院未與斟酌，做對有利聲請人的認定云云，尚有誤會
    （按張淑玲是稱：沒有聽到3萬元就是要買票的錢等語，並
    非鍾福再當天根本沒有交代林文銀3萬元為買票的錢等語）
    ，即代理人上開主張，不足以影響聲請人有罪之認定。
  ㈢綜上所述，聲請再審意旨所指上開事證，無論係單獨或結合
    先前已經存在卷內之各項證據資料，予以綜合判斷，均未能
    因此產生合理之懷疑，而有足以推翻原確定判決所認事實之
    蓋然性，難認符合修正後刑事訴訟法第420條第1項第6款規
    定之確定性、顯著性或明確性要件。從而，本件再審之聲請
    為無理由，應予駁回。
據上論結，依刑事訴訟法第434條第1項，裁定如主文。
中　　華　　民　　國　 111　　年　　1 　　月　　7 　　日
                  刑事第九庭    審判長法  官  莊崑山
                                      法  官  陳明富
                                      法  官  李炫德
以上正本證明與原本無異。
如不服本裁定應於送達後10日內向本院提出抗告狀。
中　　華　　民　　國　　111 　年　　1 　　月　　7 　　日
                                      書記官  沈怡瑩